【裁判字號】    89,上訴,1580
【裁判日期】    900529
【裁判案由】    常業詐欺等
【裁判全文】
臺灣高等法院高雄分院刑事判決                  八十九年度上訴字第一五八號
    上  訴  人
    即  被  告  己○○
                辛○○
    右  一  人
    選任辯護人  黃勇雄
右上訴人因常業詐欺等案件，不服台灣高雄地方法院八十八年度訴字第二八四號中華
民國八十九年七月七日第一審判決（起訴案號：臺灣高雄地方法院檢察署八十七年度
偵字第一四二五七號），提起上訴，本院判決如左：
      主  文
原判決撤銷。
己○○共同連續行使偽造私文書，足以生損害於公眾及他人，處有期徒刑壹年。如附
表所示之印文、署名、印章、變造身分證、登記簿，均沒收。
辛○○共同以犯詐欺罪為常業，處有期徒刑壹年，緩刑年。
      事  實
一、己○○受僱於黃介彪（另案經以行使偽造私文書之罪名判處有期徒刑貳年陸月確
    定），明知黃介彪所交付甲○○等人國民身分證、汽車駕駛執照等，係屬他人失
    竊、遺失之贓物且經變造，竟予收受，並與黃介彪基於共同行使變造國民身分證
    及偽造私文書之犯意聯絡，由己○○於不詳時地盜刻甲○○等人之印章，自八十
    七年四月二十二日起至同年六月二十日止，持黃介彪變造後已換貼己○○相片之
    陳福詳汽車駕駛執照、甲○○之國民身分證及失竊之庚○○、乙○○、游淑珠（
    業已改名為戊○○）、陳東茂之國民身分證、盜刻之印章，至位於高雄市新興區
    ○○○路之中華電信公司南區營業處、嘉義市○○街二六九號嘉義營業處，連續
    於如附表一所示之時、地，以虛偽填載庚○○、乙○○之姓名及其戶籍地址為申
    請人，並以陳福詳為代理人之方式，或直接以甲○○、陳東茂名義偽造電話裝置
    申請書，持向前開營業處人員而行使，申請如附表所示等多支電話門號，足以生
    損害於電信管理之正確性及甲○○等人。嗣於八十七年六月二十日十三時三十分
    ，己○○在高雄市新興區○○○路中華電信股份有限南高雄營業處大廳時為警查
    獲，並被扣得經變造之甲○○身分證一枚及偽造甲○○印章一個及申裝電話處所
    登記簿一本，經警帶己○○前至高雄市○○○路六號二十樓之十三室黃介彪之住
    處又查獲申裝電話處所登記簿二本。
二、辛○○明知自稱「彭經理」者以詐欺為業，竟基於共同犯罪之意思，於八十七年
    五月十一日，在桃園縣中壢市○○○路，提供其於中壢郵局第十三支局所開設帳
    號000000－0號帳戶之存摺、印章、身分證影本、提款卡予該自稱「彭經
    理」者，而該自稱「彭經理」者及其他之不詳姓名之成年人乃以「東方財團」為
    名，大量製印「東方財團」刮刮樂廣告單，每張廣告單上印有刮欄，欄內均印
    有金二十萬元之字樣，並在金文字上以鉛粉覆蓋以誘使他人刮除鉛粉誤以為
    中，並在廣告上刊載「依稅法規定凡超過四千元之項需繳百分之十五稅金」
    等文字，且在廣告上刊載（０七）0000000、0000000、0000
    000、0000000、0000000及0000000等電話號碼，利用
    電話轉接方式由遍處各區詐欺集團之不詳姓名之成年人接聽受騙者之電話以騙取
    金錢，嗣乃寄發前揭廣告單給丙○○、丁○○及其他不特定人，經丙○○、丁○○收受前揭廣告單並刮除鉛粉後，誤以為已得二十萬元主動依廣告刊載之電話
    號碼連絡前揭詐騙集團份子後，由該集團份子向丙○○、丁○○等人佯稱需繳百
    分之十五稅金（即三萬元）後可領金云云，使丁○○、丙○○等陷於錯誤而八
    十七年五月十二日、同月十四日各匯入新臺幣三萬元至前揭辛○○之帳戶內。嗣
    丙○○、丁○○匯款後查證始發覺受騙，報警查獲。
三、案經高雄市政府警察局報請臺灣高雄地方法院檢察署檢察官偵查起訴。
      理  由
一、右揭共同行使偽造私文書之事實，迭據被告己○○於警訊及偵審中坦承不諱，核
    與被害人庚○○、乙○○、戊○○（即游淑珠）、甲○○及陳福詳於警訊時指述
    情節相符，另證人即共犯黃介彪於另案審理中亦稱：「是我請己○○申請電話。
    」「（你與己○○何關係？）係僱主關係，我是僱主。」（見原審八十八年訴字
    第四二二號卷，八十八年五月六日訊問筆錄）復有扣案之變造甲○○身分證一枚
    、偽造甲○○印章一個、陳東茂名義之市內電話機電信費收據四紙、甲○○名義
    之市內電話機電信費收據三紙、申裝電話處所登記簿三本扣案足稽，且有偽造之
    庚○○名義申請電話裝置申請單影本六紙、偽造之乙○○之名義申請電話裝置申
    請單影本八紙附卷可憑。事證至為明確，被告己○○犯行，洵堪認定。
二、訊據被告辛○○直承於八十七年五月十一日，在桃園縣政府前廣場，提供其於中
    壢郵局第十三支局所開設帳號000000－0號帳戶之存摺、印章、身分證影
    本、提款卡予自稱「彭經理」者，惟矢口否認涉有右揭共同以犯詐欺罪為常業之
    犯行，辯稱：伊看報紙找工作，「彭經理」者說要匯款轉帳用，騙伊交付存摺、
    印章和身分證影印本、提款卡，伊係應徵電玩店之店員，交付前揭存款簿印章係
    要領薪水時直接匯入帳戶內，並不知有「東方財團」之詐欺集團，亦不知有詐騙
    情事，並未與之共同以犯詐欺罪為常業云云。惟查，被告辛○○於警訊時業已供
    稱：：「（為何將你戶頭、存摺、印章、提款卡交由你所稱不認識之人？）坦白
    說為了做人頭戶頭之用。」（見警卷八十七年六月二十日調查筆錄第七頁）被告
    辛○○既係將存摺、印章和身分證印本、提款卡，交付於互不相識之人以供「人
    頭戶頭之用」之用，其主觀上有與之共同犯罪之意思，已甚明顯。況被告辛○○
    係高商畢業，曾經從事餐飲店工作（詳前開警訊筆錄），並非不解世事之稚童，
    其所辯應徵電玩店之工作，竟未見工作場所實際從事工作時即將存摺、印章和身
    分證影本、提款卡交付，謂係供領薪水時直接匯入帳戶內之用，顯與常情不符，
    其主觀上係提供存摺、印章和身分證印本、提款卡供詐欺集團領取詐得金錢之用
    ，應無疑義。而前揭被害人丙○○、丁○○確有匯入被告辛○○之郵局帳戶各三
    萬元之事實，業據被害人丙○○、丁○○於警訊時指述明確，並有款單二紙在
    卷可稽。另被告辛○○郵局帳戶於前開時間內除被害人丙○○、丁○○各匯入三
    萬元外，尚有其他不詳姓名者匯入款項多筆，分別經不詳姓名者提領，此亦有中
    壢郵局九十年二月一日營00000000－00四號函暨所附郵政存簿儲金每
    日活動戶存提詳情表在卷足憑，被告辛○○所辯並無共同以犯詐欺罪為常業云云
    ，不足採信。本件事證至為明確，被告辛○○犯行洵堪認定。
三、核被告己○○所為，係犯刑法第二百十六條行使同法第二百十二條變造特許證罪
    、刑法第二百十六條行使同法第二百十條偽造私文書罪、刑法第三百四十九條第
    一項收受贓物罪。被告辛○○所為係犯八十八年二月五日修正施行前之刑法第三
    百四十條常業詐欺罪。被告己○○多次收受前揭他人證件與多次行使變造他人證
    人及多次行使私文書行為，各均時間緊接、手法相同、反覆為之，顯均係基於概
    括之犯意，均為連續犯，應各以一罪論。被告己○○所犯前揭行使變造特許證罪
    、行使偽造私文書罪與黃介彪間有犯意聯絡及行為分擔，均係共同正犯。被告己○○偽刻前揭被害人印章行為後，鈐蓋該等印章印文於電話申裝書上，該偽刻印
    章行為為偽造印文行為所吸收而不另論罪。又被告偽造他人印文及偽造他人簽名
    行為為偽造文書之部分行為，又偽造私文書及變造特許證行為分別為行使偽造私
    文書及行使變造特許證行為之低度行為，前揭部分行為與低度行為亦分別由偽造
    私文書及行使偽造私文書與行使變造特許證行為所吸收，亦不另論罪。被告己○○所犯收受贓物罪、行使偽造私文書罪、行使變造特許證罪間，互有方法結果牽
    連關係，應從一重論以行使偽造私文書罪。被告辛○○與該自稱「彭經理」者及
    其他之不詳姓名之成年人間，有犯意聯絡及行為分擔，亦為共同正犯。被告己○○收受贓物部分雖未據檢察官起訴，惟被告己○○收受該贓物後用以冒名申裝前
    揭電話，收受贓物之行為與行使偽造私文書行為，有方法結果牽連關係，而為起
    訴效力所及，本院自應併予審究，併予敘明。又被告辛○○犯本案後，刑法第三
    百四十條常業詐欺罪已於八十八年二月三日修正公布，並於同年月五日施行，比
    較常業詐欺罪修正條文前後規定後，以適用修正前之條文規定對被告最有利，自
    應適用最有利於被告之法律規定，附此明。
四、原審認被告己○○、辛○○罪證明確，而予論罪科刑，固非無見。惟原審認被告
    己○○尚犯修正施行前之刑法第三百四十條常業詐欺罪，其此部分犯罪與被告辛○○、黃介彪及不詳姓名人間，有犯意聯絡及行為分擔，係共同正犯，且認被告
    己○○所申請「甲○○」名義之電話僅有（０七）0000000號一支，均有
    未洽。被告己○○、辛○○上訴意旨均未指摘及此，被告己○○以原審量刑過重
    、被告辛○○否認犯罪，指摘原判決不當，雖均無理由，惟原判決既有可議，自
    應由本院予以撤銷改判。審酌被告己○○、辛○○均無不良前科，此有台灣高等
    法院被告全國前案紀錄表在卷可稽，被告己○○受僱於黃介彪，冒名申請之電話
    為數不少，被告辛○○貪圖小利而提供存摺、印章和身分證印本、提款卡供詐欺
    集團領取詐得金錢之用，惟其個人迄未獲利，及其等犯罪之動機、目的、家庭狀
    況等一切情狀，爰量處如主文所示之刑。如附表所示之印文、署名、印章，均依
    刑法第二百十九條規定沒收（偽造庚○○、乙○○之印章等雖未扣案, 惟不能證
    明業已滅失，仍應依法宣告沒收）；如附表所示變造身分證為被告犯罪所得之物
    ，登記簿三本為被告犯罪所用之物，且分別為被告己○○及共犯黃介彪所有之物
    ，分別依刑法第三十八條第一項第三款、第二款規定宣告沒收。至於查扣之所謂
    電話轉接器，係供夾接電話線之電話聽筒，與本件被告己○○之犯罪無涉；另陳
    東茂名義之市內電話機電信費收據四紙、甲○○名義之市內電話機電信費收據三
    紙，亦非供被告己○○犯罪所用之物，而被告己○○偽造電話裝置申請書均已交
    付予相關之郵局，非屬被告己○○所有之物，爰均不予宣告沒收，附此敘明。又
    被告辛○○前未曾受有期徒刑以上刑之宣告，此有台灣高等法院被告全國前案紀
    錄表在卷可稽，因一時失慮，偶罹刑典，經此刑之宣告後，應知警惕而無再犯之
    虞，且其於八十七年六月一日即前往郵局辦理變更印鑑、密碼、補發存摺，避免
    損害之擴大，目前在太平洋保全有限公司任職，有正當職業，本院因認暫不執行
    其刑為適當，予以宣告緩刑三年，用啟自新。
五、公訴意旨另認被告己○○復涉犯刑法第三百二十條第一項之竊盜罪嫌、同法第三
    百三十七條之侵占遺失物罪嫌、同法第三百四十條之常業詐欺罪嫌。惟被告己○○則否認涉有此部分犯行，辯稱：前揭證件是黃介彪交給我的，是黃介彪向他人
    買的，伊僅受僱於黃介彪，冒名申請電話，不知有詐欺集團，亦無參與詐欺行為
    ，並無共同以犯詐欺罪為常業等語。經查，被害人陳福詳設籍在南投縣內，其住
    處則在臺中縣太平市，陳福詳警訊中陳稱：我於八十二年起即在太平市內工作未
    曾離開該處，八十四年間我在臺中向地下錢莊借錢駕照被質押至今未索還等語。
    而被害人乙○○則住在臺南縣歸仁鄉內，乙○○於警訊中係陳述其在八十七年四
    月三日下午二時三十分在臺南西門路電信局遺失身分證等語。另被害人庚○○則
    家居臺中縣竹東鎮內，庚○○於警訊中陳述其在八十五年十一月六日在臺中西屯
    遭竊等語，戊○○亦係家住臺中市內，戊○○陳稱伊身分證係在臺中南屯遭竊等
    語。依照被告己○○家住高雄市內與被害人失竊或遺失身分證地點相距甚遠，以
    及觀察各被害人失竊及遺失證件地點時間之情況，被告己○○應不至於遠離住處
    而在八十四年間至八十七年四月間於全省各處行竊或撿拾他人身分證後，預計將
    來於八十七年間將竊得之身分證、駕照等物用以申裝前揭電話。況且，依被告提
    出之報紙確有其所述報內有刊登廣告出售身分證件情事，顯見被告所辯前揭證件
    是黃介彪交付應屬可採，尚難認被告己○○有公訴人所認竊盜及侵占遺失物之犯
    行。再被告己○○係受僱於黃介彪，而黃介彪並未參與「東方財團」之犯行，業
    據其於另案即見原審八十八年訴字第四二二號案審理中堅詞不移，且經調查前開
    辛○○之帳戶，未能查得被告黃介彪與該帳戶有何金錢往來，此有華南商業銀行
    函、臺中商業銀行股份有限公司函、華僑商業銀行函、中國信託商業銀行函各一
    件附於原審八十八年訴字第四二二號一案卷內足稽。又依卷附「東方財團」之海
    報所載聯絡地址高雄市前金區○○○路二一一號，並無被告己○○出入蹤跡，亦
    據高雄市政府警察局刑事警察大隊經調查承租辦公室之資料、每日信件收發及
    設籍資料函覆原審八十八年訴字第四二二號案足考，是尚無證據顯示被告己○○
    與「東方財團」有何關連，此部分犯罪尚無法證明。惟公訴意旨所指被告己○○
    所涉犯竊盜、侵占遺失物、常業詐欺罪嫌，前開有罪部分之事實有裁判上一罪關
    係，依審判不可分之原則，爰均不另為無罪之諭知，附此敘明。
據上論結，應依刑事訴訟法第三百六十九條第一項前段、第三百六十四條、第二百九
十九條第一項前段、刑法第二條第一項但書、第二十八條、第五十六、第二百十六條
、第二百十條、第二百十二條、第三百四十九條、第二百十九條、第三十八條第一項
第二款、第三款、第七十四條第一款、民國八十八年二月五日修正施行前之刑法第三
百四十條，罰金罰鍰提高標準條例第一條前段，判決如主文。
本案經檢察官沈紹嘉到庭執行職務。
中      華      民      國    九十      年      五      月    二十九    日
                              臺灣高等法院高雄分院刑事第三庭
                                  審判長法官  莊秋桃
                                        法官  莊崑山
                                        法官  陳中和
右正本證明與原本無異。
如不服本判決，應於判決送達後十日內向本院提出上訴狀，其未述理由者並應於提
出上訴狀後十日內向本院補提理由書（應附繕本)。
                                      書記官  梁美姿
中    華    民    國      九十      年       六       月       一       日
附錄：本判決論罪科刑法條：
刑法第二百十條：偽造、變造私文書，足以生損害於公眾或他人者，處五年以下有期
徒刑。
刑法第二百十六條：行使第二百十條至第二百十五條之文書者，依偽造、變造文書或
登載不實事項或使登載不實事項之規定處斷。
刑法第三百四十九條第二項：搬運、寄藏、故買贓物或為牙保者，處五年以下有期徒
刑、拘役或科或併科一千元以下罰金。
刑法第三百四十條：以犯第三百三十九條之罪為常業者，處一年以上七年以下有期徒
刑，得併科五萬元以下罰金。
附表：
┌────┬────┬─────┬─────┬──────┬──────┐
│        │        │          │          │            │            │
│被害人  │時    間│地      點│申請之門號│變造或偽造之│應物沒收之物│
│        │        │          │          │文書        │            │
├────┼────┼─────┼─────┼──────┼──────┤
│甲○○  │八十七年│高雄市新興│七一○八七│變造之貼有「│變造之甲○○│
│        │六月十九│區○○○路│六一、七一│己○○」照片│身分證一紙、│
│        │日、二十│中華電信公│○八七六四│之國民身分證│偽造甲○○印│
│        │日      │司南區營業│、二七二七│一紙、偽造以│章一枚、偽造│
│        │        │處        │八五三    │甲○○名義為│電話門門號申│
│        │        │          │          │申請人之電話│請書上甲○○│
│        │        │          │          │門號申請書三│之署名三枚  │
│        │        │          │          │紙          │            │
│        │        │          │          │            │            │
│        │        │          │          │            │            │
├────┼────┼─────┼─────┼──────┼──────┤
│庚○○  │八十七年│同右      │二五一五五│偽造以庚○○│偽造之電話門│
│        │四月二十│          │八四、二七│名義為申請人│號申請書六紙│
│        │二日、五│          │二二九六  │、陳福詳為代│上所有偽造蔡│
│        │月十五日│          │一、二七二│理人之電話申│琴之印文、及│
│        │        │          │二六八九、│請書六紙    │所有偽造陳福│
│        │        │          │二七二二九│            │詳之署名、偽│
│        │        │          │六０、二七│            │造庚○○印章│
│        │        │          │二二七二０│            │一枚        │
│        │        │          │二七一五、│            │            │
├────┼────┼─────┼─────┼──────┼──────┤
│乙○○  │八十七年│同右      │二二六一八│以乙○○名義│偽造之電話門│
│        │五月十九│          │九七、二二│為申請人、陳│號申請八紙、│
│        │日      │          │七三○○○│福詳為代理人│切結書一紙上│
│        │        │          │、二二九六│之電話門號申│所有偽造之洪│
│        │        │          │二九０、二│請書八紙    │益當之印文、│
│        │        │          │二七四七四│            │所有偽造陳福│
│        │        │          │七、二二七│            │詳之署名、偽│
│        │        │          │四七七九、│            │乙○○印章一│
│        │        │          │二二七四七│            │枚          │
│        │        │          │四二、二五│            │            │
│        │        │          │一三六一五│            │            │
│        │        │          │、二五一三│            │            │
│        │        │          │六二五    │            │            │
├────┼────┼─────┼─────┼──────┼──────┤
│陳福詳  │八十七年│同右      │如庚○○、│以庚○○、洪│如庚○○及洪│
│        │四月二十│          │乙○○申請│益當為申請人│益當之部分及│
│        │二日、五│          │部分      │，陳福詳為代│貼有己○○照│
│        │月十日、│          │          │理人之電話申│片之變造駕駛│
│        │五月十九│          │          │請書十四紙  │執照一張    │
│        │日      │          │          │            │            │
│        │        │          │          │            │            │
├────┼────┼─────┼─────┼──────┼──────┤
│游淑珠  │不詳    │同右      │三三二四四│偽造以游淑珠│偽造之電話門│
│（已改名│        │          │○八      │為申請人、陳│號申請一紙、│
│為戊○○│        │          │          │福詳為代理人│切結書一紙上│
│）      │        │          │          │之電話申請書│所有偽造之游│
│        │        │          │          │一紙        │淑珠及陳福詳│
│        │        │          │          │            │之署名      │
├────┼────┼─────┼─────┼──────┼──────┤
│陳東茂  │八十七年│嘉義市光彩│二二七二七│偽造以陳東茂│偽造之電話門│
│        │六月八日│街二六九號│九一、二二│為申請人之電│號申請四紙上│
│        │        │中華電信公│五三九七七│話申請書四紙│所有偽造之陳│
│        │        │司嘉義營業│、二二五三│            │東茂之署名  │
│        │        │處        │四八一、二│            │            │
│        │        │          │二七一七八│            │            │
│   │        │          │三        │            │            │
├────┴────┴─────┴─────┴──────┼──────┤
│                                                        │申裝電話處所│
│                                                        │登記簿三本  │
└────────────────────────────┴──────┘
                                                                        Ｆ


司法院資訊處製作；財團法人民間司法改革基金會備份。
